最  高  行  政  法  院  裁  定
111年度上字第604號
上  訴  人  陳永季                                  
訴訟代理人  陳佳鴻  律師  
被 上訴 人  國防部海軍司令部

代  表  人  梅家樹              
訴訟代理人  陳俊廷                                     

            曾汀枝                      
            謝依庭                      
上列當事人間退伍事件，上訴人對於中華民國111年6月9日臺北
高等行政法院109年度訴字第764號判決，提起上訴，本院裁定如
下：
　　主  文
上訴駁回。
上訴審訴訟費用由上訴人負擔。
　　理  由
一、被上訴人之代表人已由劉志斌變更為梅家樹，茲據新任代表
    人具狀聲明承受訴訟，核無不合，應予准許。
二、按對於高等行政法院判決之上訴，非以其違背法令為理由，
    不得為之，行政訴訟法第242條定有明文。依同法第243條第
    1項規定，判決不適用法規或適用不當者，為違背法令；而
    判決有同法條第2項所列各款情形之一者，為當然違背法令
    。是當事人對於高等行政法院判決上訴，如依行政訴訟法第
    243條第1項規定，以高等行政法院判決有不適用法規或適用
    不當為理由時，其上訴狀或理由書應有具體之指摘，並揭示
    該法規之條項或其內容；若係成文法以外之法則，應揭示該
    法則之旨趣；倘為司法院大法官解釋，則應揭示該解釋之字
    號或其內容。如以行政訴訟法第243條第2項所列各款情形為
    理由時，其上訴狀或理由書，應揭示合於該條項各款之事實
    。上訴狀或理由書如未依此項方法表明，或其所表明者與上
    開法條規定不合時，即難認為已對高等行政法院判決之違背
    法令有具體之指摘，其上訴自難認為合法。
三、上訴人原為被上訴人所屬海軍一六八艦隊中校，於任職該艦
    隊所屬○○軍艦之輔導長期間，因於民國108年5月24日獲知Ｂ
    男對部屬Ａ女違反性別分際情事（下稱系爭事件），企圖掩
    蓋Ｂ男行徑並遊說Ａ女放棄究責，經海軍艦隊指揮部（下稱艦
    指部）認其有陸海空軍懲罰法第15條第1款前段「怠忽職責
    」之違失行為，以108年5月29日海艦人事字第1080005248號
    令（下稱系爭懲罰令），核予記大過2次之懲罰。嗣艦指部
    於108年6月10日召開人事評審會（下稱人評會），決議考評
    上訴人不適服現役，由艦指部以108年6月19日海艦人事字第
    1080005908號令（下稱108年6月19日令）通知上訴人；上訴
    人不服，申請再審議，艦指部108年7月15日召開再審議人評
    會，仍決議考評上訴人不適服現役，以108年7月19日海艦人
    事字第1080007220號令通知上訴人（與艦指部108年6月19日
    令，下合稱前考評），並將前考評層報被上訴人後，被上訴
    人以人評會委員未列舉上訴人有何不適服現役情狀為由，以
    108年9月4日國海人管字第1080007965號令，請艦指部重新
    審議上訴人不適服現役退伍案。艦指部於108年9月30日再次
    召開人評會（下稱第3次人評會），仍決議考評上訴人不適
    服現役，由艦指部以108年10月8日海艦人事字第1080010408
    號令（下稱108年10月8日令）通知上訴人；上訴人不服，申
    請再審議，艦指部108年11月1日召開再審議人評會（下稱第
    4次人評會），猶決議考評上訴人不適服現役，以108年11月
    12日海艦人事字第1080011649號令通知上訴人（與艦指部10
    8年10月8日令，下合稱原考評），並將原考評層報被上訴人
    後，被上訴人以108年12月3日國海人管字第1080011238號令
    （下稱原處分），核定上訴人不適服現役退伍，自108年12
    月16日零時生效。上訴人不服，循序提起行政訴訟，聲明：
    訴願決定及原處分均撤銷。經臺北高等行政法院（下稱原審
    ）109年度訴字第764號判決（下稱原判決）駁回後，提起上
    訴。
四、上訴人對原判決提起上訴，雖以該判決違背法令為由，主張
    略以：㈠原審並未遵守訴訟資料之完整性並詳予審酌，刻意
    錯認上訴人係以身為單位副主官作為推諉藉口，未究明政治
    作戰工作之副主官，與軍法紀工作之副主官之區別，原判決
    未詳實且正確地掌握兩造之攻防爭點，率然形成「上訴人為
    ○○軍艦負責軍紀工作之主管」的錯誤心證，並對於「單位發
    生疑似性侵或性騷擾」之性別分際事件，依國軍人員性騷擾
    處理及性侵害預防實施規定，負有依被害人意願協助提出性
    騷擾申訴、法律協助之事責人員究應是「職司軍法紀工作之
    副艦長」或「職司政戰工作之輔導長」之關鍵爭點，並未釐
    清，亦無闡明心證理由，已有不適用應依職權調查規定及判
    決不備理由之違背法令。㈡上訴人於系爭事件發生之際，查
    證時察覺一時難以還原真相，無從論斷Ｂ男是否真有從事「
    實施性侵害、性騷擾或性霸凌」之違失行為，復為恪遵「維
    護艦長領導威信」「凝聚單位向心」及「負責心理輔導工作
    」等工作內容，一方面進行查證、另方面維護Ａ女名節名譽
    並施予關懷瞭解所需，同時冀求對單位傷害降到最低等多面
    向心態來處理系爭事件，而將Ｂ男帶離事發現場，不僅合乎
    「避免外界媒體渲染」之政戰文宣工作要求，且屬危安之合
    理處置，豈能僅憑上訴人將Ｂ男帶離現場，未為上訴人並無
    主責義務之軍法紀工作的回報行為，即認定上訴人企圖掩蓋
    Ｂ男犯行，原判決未深入審究即認同被上訴人之辯詞，理由
    亦屬欠備。㈢上訴人雖有遭懲罰之2次過犯前例存在，但其一
    為遭受連帶懲罰，另一僅係因言語冒犯而非業務執行處置不
    當，可否作為不適服現役考核之發生相類違失情事，進而認
    定上訴人恐致「將來可有再犯可能」之判斷基準？原判決就
    此未敘明心證形成歷程。原判決既已強調上訴人過犯前例無
    涉任務執行度和執行工作態度與觀念等人力素質方面之認定
    ，卻稱上訴人過犯前例足以佐證上訴人在任務執行度和執行
    工作態度與觀念等人力素質方面，顯然不足云云，其前後立
    論顯然矛盾。細繹第3次人評會及第4次人評會各委員之評審
    意見，均徒憑上訴人單一過犯行為，未詳予審酌考評並具體
    討論，顯對上訴人有利之事項未注意，而遽然作成對上訴人
    最嚴厲之不適服現役考評結果，實屬恣意且違法，原判決對
    此卻未詳予闡述，存在違背法令之瑕疵等語。
五、惟查，原判決已敘明：㈠依艦艇常規之規定，上訴人為艦上
    輔導長，基本職責雖承艦長之命，主管安全及心輔工作，另
    一般職責部分更負責心輔工作之策劃、督導與執行，及軍紀
    工作之督導、考核，與對重大違紀犯法事件之查處、反映、
    登記、檢討和建議等，且須負責接受官兵申訴及處理，對於
    發生重大安全狀況事件，並應於15分鐘內循雙軌（向總部及
    所隸上級）翔實反映、處理，對一般安全狀況則應於30分鐘
    內，逐級向上反映。但系爭事件中，Ｂ男艦長本身就是侵害Ａ
    女性自主權益的加害嫌疑當事人，在處理該事件之查處、反
    映並接受Ａ女申訴等事務上，依法本應迴避而不得參與，上
    訴人即應負起主管上開事務之基本與一般職責，不得推諉於
    軍隊組織建制僅為單位副主官，須承艦長命令，而非系爭事
    件相關處置的負責人。況依國軍人員性騷擾處理及性侵害預
    防實施規定第6點及第7點規定，上訴人既為○○艦負責軍紀、
    心輔工作之主管，獲悉疑似有性騷擾、性侵害案件時，就應
    主動徵詢被害人意願，協助其提出申訴，提供相關心理輔導
    諮商事宜，對此重大安全狀況事件，更應於15分鐘內循雙軌
    向上翔實反映、處理，也不得有任何勸阻當事人申訴之行為
    。㈡上訴人在系爭懲罰令作成前，於艦指部108年5月28日召
    開之懲罰人事評議會中自承其將Ｂ男帶離事發現場，當下並
    未在飯店內特別進行查察或作其他處置，並想事情如此終結
    ，打算如Ａ女不主動找上訴人，上訴人也不介入此事之處置
    ，後來是Ａ女打電話給上訴人，而上訴人確實想轉換Ａ女的想
    法，希望Ａ女給艦長機會，在與Ａ女談話中，上訴人自己涉及
    了阻擾申訴、利誘不申訴的事，事後回想，確實是想去隱瞞
    系爭事件等情；更在108年5月26日艦指部調查時，陳稱為顧
    及單位名聲，整件事的傷害，希望大事化小的心態，故未選
    擇回報上級，並有請Ａ女考量艦長工作權及家庭狀況，且會
    波及當天參與餐敘之所有官員，建議A女當此事沒有發生，
    也曾建議Ａ女只要向上反映在電工間遭艦長隨意觸碰身體就
    好，不要反映飯店發生的事等語，經核與Ａ女在艦指部調查
    時所陳，大致相符。再參照上訴人與Ａ女之對話錄音譯文也
    明白顯示上訴人在獲悉系爭事件發生後，一再試圖掩飾，不
    依Ａ女意願依法定程序陳報並查處Ｂ男所涉違紀犯法情節，要
    求Ａ女為Ｂ男著想，甚而提出由Ｂ男代出Ａ女提前離退應付賠款
    之建議，以使事件平息，不讓上級知悉。足以佐證上訴人在
    獲悉重大安全狀況之系爭事件後，並未按其基本職責與一般
    職責，依軍中法令所定之程序，迅速即時向上翔實反映、處
    理，反而力圖掩飾，積極勸阻被害人Ａ女不依法定程序申訴
    ，確有怠忽職責情事。㈢第3次人評會、第4次人評會決議考
    評上訴人不適服現役的過程，不僅有讓上訴人到場或以書面
    陳述意見、行使聽審權的機會，且聽取上訴人隸屬單位長官
    對其是否適服現役，依強化國軍志願役軍官士官及士兵考評
    具體作法而應受考評事項，整體顯示確有依規定所應考量事
    項，包括上訴人考評前1年內個人平日生活考核、對任務賦
    予及工作態度、受懲罰或事實發生所生影響，及其他佐證事
    項等等，為綜合之考評，並慮及上訴人考評前雖有敘獎紀錄
    ，但違背上級指揮官之命令，接受下屬邀約晚上赴外餐敘；
    對任務賦予及工作態度上，擔任○○艦上高層幹部，未能貫徹
    長官命令，對艦長等幹部外出餐敘，未盡監督、提醒之責，
    且96年、104年間均曾發生對單位內官兵申訴事件協調處理
    失當而遭懲處的違失，竟又於系爭事件發生相類違失情事，
    未盡回報及協處職責，對當事人沒有同理心，怠忽職責，其
    對任務賦予及工作態度之觀念有錯誤偏差，恐將來再犯可能
    ，堪認原考評在實體上並無本於錯誤事實，也未出於與本案
    事項無關的考量，尤其考量上訴人在96、104年間均曾出現
    類似違失情節而遭懲處，顯現其對任務賦予及工作態度之基
    本正確觀念，素質上顯不適服現役的判斷，並未出於恣意或
    判斷濫用、逾越，亦無違反一般公認之價值判斷標準、平等
    原則及比例原則等情事，被上訴人以原處分對上訴人所為不
    適服現役退伍的決定，於法並無違誤等語甚詳。經核上訴意
    旨無非重述其在原審提出而為原審所不採之主張，就原審取
    捨證據、認定事實之職權行使，指摘其為不當，並執其一己
    主觀見解，就原審已論斷或指駁不採其主張之理由再事爭執
    ，泛言原判決不適用法規、理由不備或矛盾，而非具體表明
    合於不適用法規、適用法規不當、或行政訴訟法第243條第2
    項所列各款之情形，難認對原判決之如何違背法令已有具體
    之指摘。依首揭規定及說明，應認其上訴為不合法。
六、據上論結，本件上訴為不合法。依行政訴訟法第249條第1項
    前段、第104條、民事訴訟法第95條、第78條，裁定如主文
    。
中　　華　　民　　國　　111 　年　　9 　　月　　22　　日
                    最高行政法院第三庭
                        審判長法官  胡  方  新　
                              法官　蔡  如  琪
                              法官　林  惠  瑜
                              法官　蕭  惠  芳
                              法官　曹  瑞  卿

以  上  正  本  證  明  與  原  本  無  異
中　　華　　民　　國　　111 　年　　9 　　月　　22　　日
　　　　　　　　　　　　　　　書記官　蕭　君　卉